最高法院刑事判決　　　　　　　九十四年度台非字第二二九號
　　上　訴　人　最高法院檢察署檢察總長
　　被　　　告　甲○○
　　　　　　　　　　　　號5樓.
上列上訴人因被告擄人勒贖案件，對於台灣台南地方法院中華民
國九十四年三月二十四日第一審確定判決（九十三年度重訴字第
二十七號，起訴案號：台灣台南地方法院檢察署九十三年度偵字
第一０三一七、八一五五、八０七三號），認為部分違法，提起
非常上訴，本院判決如下：
　　主　文
原判決關於甲○○部分撤銷，由台灣台南地方法院依判決前之程
序更為審判。
　　理  由
非常上訴理由稱：「一查洗錢防制法第9 條之洗錢罪為刑法贓物
罪之特別規定，依特別法優於普通法之原則，應優先適用洗錢防
制法之洗錢罪處斷。（貴院89年度台非字第183 號判決參照）。
本案確定判決認定被告甲○○於93年度7 月中旬，知悉其子李仁
祥於同年7 月初，曾以擄人勒贖之方式取得鉅額贖款後，竟自93
年7 月17日起，連續由李仁祥處分次收受現金新台幣（以下同）
60萬、140 萬、75萬元之鉅款後將之存入由甲○○所持有不知情
之養女黃詩雯於中國信託商業銀行西台南分行（帳號：00000000
0000號）帳戶，並以該等部分款項購買聯電股票，復於同年7 月
底，受寄李仁祥所交付之現金159萬元之行為，係犯刑法349條第
1 項之收受贓物罪、洗錢防制法第9條第2項之掩飾寄藏他人因重
大犯罪所得財物洗錢罪，其一行為觸犯收受贓物罪與洗錢罪，為
想像競合，依刑法第55條之規定應從較重洗錢罪處斷。（見台灣
台南地方法院93年度重訴字第27號判決書第7 頁第10列、第11頁
倒數第6列、13頁倒數第2列）。揆之首揭說明，有適用法則不當
之違誤。（貴院89年度台非字第316 號判決參照）。二次查洗錢
防制法第12條第1項上段規定『犯第9條之罪者其因犯罪所得財物
或財產上利益，除應發還被害人或第三人者外，不問屬於犯人與
否，沒收之』究應發還或沒收，應依不同情況定之。其有被害人
或第三人者應發還被害人或第三人，不得沒收，必無被害人或第
三人者始得沒收。所謂發還被害人或第三人屬強制主義與原物主
義，法院無權予以酌量，倘應發還被害人或第三人，竟為沒收之
諭知，即有適用法則不當之違法。（貴院78年台非字第107 號判
例參照）。又洗錢防制法第4條第3款但書所稱：『第三人善意取
得』係指不知該財物為重大犯罪所得之物而取得者而言。查本件
被告甲○○於偵審中均坦承所涉洗錢防制法，收受贓物等犯行，
（見台南地檢署93年偵字第8155號卷第27至29頁，93年偵字第10
317號卷第18至19頁，台南地方法院93年重訴字第27號第127頁）
。其養女黃詩雯於偵查中供承上揭銀行帳戶之存摺、印鑑等係其
提交被告甲○○管存使用，並不知存入款項及購買股票等情事（
見台南地檢署93年偵字第8073號卷第152頁至153頁），依確定判
決認定之事實，黃詩雯係上揭銀行帳戶、印鑑、存摺等之提供者
，使被告甲○○得以利用該帳戶用以洗錢以掩飾他人犯罪所得之
財物。其就本案而言，顯難認係善意第三人。況原審並未於審理
中傳查審認其是否善意第三人，並已認定扣案之新台幣434 萬元
係來自被害人吳瑞良被擄付贖而以洗錢方式所得，判決發還其中
之159萬元，尚有275萬元卻依同條款之規定宣告沒收，並未載明
併予沒收之理由，揆之首揭說明即有適用法則不當理由不備及應
於審理期日調查之證據未予調查之違法。三案經確定，爰依刑事
訴訟法第441條、443條提起非常上訴，以資糾正。」等語。
本院按判決不適用法則或適用不當者，其判決當然違背法令，為
刑事訴訟法第三百七十八條所明定。本件原確定判決認定，被告
甲○○於九十三年七月中旬，知悉其子李仁祥於同年七月初擄人
勒贖取得鉅額贖款後，竟基於掩飾寄藏李仁祥因擄人勒贖罪所得
財物而為之洗錢之概括犯意，自同年月十七日起，連續由李仁祥
處分次收受現金六十萬、一百四十萬、七十五萬元，共計二百七
十五萬元之鉅款後，將上開款項陸續存入不知情之養女黃詩雯於
中國信託商業銀行西台南分行之帳戶內，以此洗錢方式掩飾他人
犯罪所得財物。其復於同年七月底，承前之概括犯意，受寄李仁
祥所交付之現金一百五十九萬元等情。乃認被告係犯洗錢防制法
第九條第二項之洗錢罪，因而論處被告連續掩飾他人因重大犯罪
所得財物，處有期徒刑壹年，緩刑貳年，並諭知扣案之一百五十
九萬元應發還被害人吳瑞良，洗錢所得財物二百七十五萬元沒收
，如全部或一部不能沒收時，以其財產抵償之。嗣因被告未提起
第二審上訴而告確定。而洗錢防制法係政府為防制洗錢，追查重
大犯罪所制定之特別法，其第九條第二項洗錢罪之法定本刑又較
刑法第三百四十九條第一項收受贓物罪為重，依特別法優於普通
法之原則，自應適用洗錢防制法處斷。但原判決竟認被告係一行
為觸犯收受贓物與洗錢二罪，依刑法第五十五條想像競合犯之規
定從較重之洗錢罪處斷，自屬適用法則不當之違背法令。又按洗
錢防制法第十二條第一項前段規定：「犯第九條之罪者，其因犯
罪所得財物或財產上利益，除應發還被害人或第三人者外，不問
屬於犯人與否，沒收之。」故其有被害人或第三人者應發還被害
人或第三人，不得沒收，必無被害人或第三人者始得沒收。原判
決事實欄既已認定扣案之四百三十四萬元，均係被害人吳瑞良所
付贖款而以洗錢方式所得，則依洗錢防制法第十二條第一項前段
之規定，自應全數發還被害人吳瑞良。但原判決理由卻說明發還
其中之一百五十九萬元，而對其餘二百七十五萬元部分僅說明依
同條項規定宣告沒收，又未說明何以沒收之理由，致事實有欠明
白，自有理由不備及理由矛盾之判決違背法令，於判決結果顯有
影響。案經確定，非常上訴執以指摘，洵有理由，為維持被告之
審級利益，應由本院將原判決關於被告部分撤銷，由原審法院依
判決前程序更為審判，以資糾正。
據上論結，應依刑事訴訟法第四百四十七條第二項前段，判決如
主文。
中　　華　　民　　國　九十四　年　　十　　月　十三　　日
                      最高法院刑事第五庭
                          審判長法官  吳　雄　銘
                                法官  池　啟　明
                                法官  郭　毓　洲
                                法官  吳　三　龍
                                法官  韓　金　秀
      本件正本證明與原本無異
                                      書  記  官
中　　華　　民　　國　九十四　年　　十　　月　十七　　日
　　　　　　　　　　　　　　　　　　　　　　　　　　Ｙ
